【裁判字號】    97,上,108
【裁判日期】    970826
【裁判案由】    侵權行為損害賠償
【裁判全文】
臺灣高等法院民事判決           97年度上字第108號
上  訴  人  乙○○
訴訟代理人  王展星律師
複代理人    王泓鑫律師
被 上訴 人  甲○○
                        (立法院)
訴訟代理人  杜冠民律師
上列當事人間損害賠償事件，上訴人對於中華民國96年11月30
日臺灣臺北地方法院96年度訴字第145號第一審判決提起上訴，
經本院於97年8月5日言詞辯論終結，判決如下：
    主      文
原判決關於駁回上訴人後開第二、三項之訴部分及訴訟費用 (除
減縮部分外)之裁判均廢棄。
被上訴人應給付上訴人新台幣壹拾萬元及自民國九十六年一月九
日起，至清償日止，按年息百分之五計算之利息。
被上訴人應將如附件所示道歉聲明，以十四號字體刊登在自由時
報、中國時報之全國版頭版各一日。
其餘上訴駁回。
第一、二審訴訟費用由被上訴人負擔。
    事實及理由
一、本件上訴人聲明求為判決：(一)原判決廢棄。(二)減縮請求被上
    訴人應給付上訴人新台幣（下同）10萬元及自起訴狀繕本送
    達之翌日即民國 (下同)96年1月9日 (見原審卷23頁)起，至
    清償日止，按年息5%計算之利息。(三)被上訴人應將如附件所
    示道歉聲明，以14號字體刊登在自由時報、中國時報、聯合
    報及蘋果日報之全國版頭版各一日(見本院卷61頁正面)。
    被上訴人聲明求為判決：上訴駁回。
二、上訴人於起訴時，就金錢請求部分，原係請求被上訴人給付
    100萬元本息，嗣在本院減縮請求被上訴人給付10萬元本息
    ，經核與民事訴訟法第446條第1項但書、第255條第1項第3
    款規定相符。合先敘明。
三、上訴人起訴主張：被上訴人於95年9月25日晚間參加超視中
    文台所製播之「超級新聞駭客」節目 (下稱系爭節目)，利
    用其與主持人趙少康、另名來賓鄭村棋共同評論伊另案控告
    中國時報不實報導及鄭村棋侮辱性言論乙事時，竟當場附和
    鄭村棋所為侮辱性言論 (另案由台灣台北地方法院檢察署檢
    察官偵查起訴─見原審卷81頁)，故意以輕蔑不文之口吻陳
    稱：「其實真的是在抬舉他（指上訴人）、誇獎他，對於陳
    水扁忠心耿耿，你打什麼官司啊！是不是！你是說侮辱了狗
    是不是啊！你侮辱了狗啊！」，以影射伊為「狗」或「比狗
    還不如」之侮辱性言論，藉由電視媒體公開散布於眾。伊時
    任民主進步黨 (下稱民進黨)之黨主席，且曾任總統府秘書
    長、行政院院長等公職，是被上訴人所為之上開言論，顯足
    使伊在社會上之評價受到貶損，嚴重侵害伊之名譽權等情，
    爰依據民法第184條第1項前段及第195條第1項之規定，求為
    命被上訴人給付10萬元並加付法定遲延利息，及將如附件所
    示道歉聲明刊登在如上述聲明(三)所示各報紙之全國版頭版各
    1 日之判決。
    被上訴人則以：伊所參加之系爭節目，乃係就上訴人於95年
    9 月間以民進黨之黨主席身分發表「倒扁就是中國人糟蹋台
    灣人」乙事予以討論，伊僅係以戲言方式，表達對鄭村棋當
    日所為言論之看法，亦未逾越鄭村棋言論範圍，並無貶損上
    訴人名譽之故意或過失；又因上訴人所為「倒扁就是中國人
    糟蹋台灣人」之上開言論，涉及國家認同、族群和諧與公共
    利益，自屬可受公評之事，是伊對之為善意評論，應屬憲法
    保障言論自由之範圍；又伊在系爭節目亦陳稱：「狗本來是
    人類的、是最忠心的... 」，足見伊所為之言論，僅屬通常
    事實之陳述，依一般社會觀念認知，並無侮辱上訴人人格之
    意涵；又上訴人之言論素有爭議，其社會評價並不因伊之言
    論而受有貶損；又伊之言論雖經系爭節目播出，惟未經平面
    媒體予以大幅報導，故上訴人請求伊在國內四大報頭版刊登
    道歉聲明，非屬必要且適當之回復名譽方法云云，資為抗辯
    。
四、經查被上訴人曾於95年9月25日晚間參加超視中文台所製播
    之系爭節目之事實，為兩造所不爭執，並有系爭節目錄影光
    碟 (下稱系爭光碟)暨譯文可稽 (見原審卷10至13-1頁)，自
    堪信為真實。又被上訴人因在系爭節目所為言論所涉及刑責
    部分 (下稱另案刑事案件)，亦經刑事法院依公然侮辱罪名
    ，判處罰金2,000元，緩刑2年確定，有本院96年度上易字第
    2148號刑事判決足據 (見本院卷28至30頁)，並經本院調取
    上開刑事案件偵審全卷查明屬實。
五、上訴人主張被上訴人在系爭節目所為言論，已構成公然侮辱
    ，並足使伊在社會上之評價受到貶損，侵害伊之名譽權，應
    負侵權行為損害賠償責任等語。雖被上訴人以前揭情詞置辯
    ；但查：
(一)、按民法上名譽權之侵害非即與刑法之誹謗罪相同，刑法上誹
    謗罪之成立，以行為人之行為出於故意為限；民法上不法侵
    害他人之名譽，則不論行為人之行為係出於故意或過失，均
    應負損害賠償責任，此觀民法第184條第1項前段、第195條
    第1項規定自明。又名譽有無受損害，應以社會上對個人評
    價是否貶損作為判斷之依據，苟其行為足以使他人在社會上
    之評價受到貶損，不論其為故意或過失，均可構成侵權行為
    (最高法院90年台上字第646號判例、93年度台上字第851 號
    判決參照)。
(二)、依兩造所不爭執之系爭光碟譯文、及原審審理另案刑事案件
    於96年5月21日勘驗系爭光碟後所製作之勘驗筆錄記載，系
    爭節目之播出時間為95年9月25日晚上9時30分至11時，由趙
    少康主持，現場來賓除被上訴人外，尚包括孫大千、葉耀鵬
    、楊憲宏及鄭村棋等人，節目進行中，鄭村棋陳稱：「你憑
    什麼講說今天凱達格蘭大道那邊，是中國人在糟蹋臺灣人？
    .... 你 (指上訴人)這個人真的忘恩負義到極點了，我告訴
    你，我、我講你走狗，這是講給陳水扁聽的，陳水扁一直搞
    不清楚說，到底那一隻狗最乖？原來你這隻狗最乖啊！我把
    你講出來，陳水扁就是要看得懂啊！你的意思不是要這樣子
    嗎？我幫你做了這件事，你沒有給我一個嘉獎，還告我，你
    實在是忘恩負義到極點了啊！」，嗣被上訴人接續鄭村棋所
    為上開言論，陳稱：「而且、而且我還要替那個，呃這個鄭
    村棋講一句話，ㄟ他 (指鄭村棋)說他 (指上訴人)是最忠心
    的狗，狗本來是人類的是、是最忠心的」，鄭村棋再接續陳
    稱：「是我抬舉他」，被上訴人繼而又再陳稱：「其實真的
    是抬舉他，在誇獎他，對於陳水扁忠心耿耿，你打什麼官司
    啊！」，旋由另一來賓陳稱 (未拍到畫面)：「你是說侮辱
    了狗是不是啊！」，被上訴人即又再陳稱：「你 (指鄭村棋
    )侮辱了狗嘛！他 (指上訴人)不夠資格做狗啦」 (見原審96
    年度易字第442號卷60至63、78頁背面；原審卷10至13頁)。
    綜觀被上訴人所為上開言論，其陳述：「其實真的是抬舉他
    」、「他不夠資格做狗啦」，非僅將上訴人與狗相提並論，
    甚至表示上訴人沒有資格當狗，顯係以影射上訴人比狗還不
    如之方式嘲諷、辱罵上訴人。經衡酌上訴人斯時擔任民進黨
    之黨主席，且曾任總統府秘書長、行政院院長，具有相當之
    社會地位，並為知名政治人物，是上訴人動見觀瞻，必引發
    社會大眾爭相關注，而被上訴人曾任數屆立法委員，亦為深
    具影響力之知名公眾人物，是被上訴人言行舉止，同受社會
    大眾矚目。從而，被上訴人於參加系爭節目時，以上開影射
    上訴人比狗還不如之言論嘲諷、辱罵上訴人，依社會一般通
    念及兩造之身分、地位以觀，顯足使上訴人感到難堪，自具
    有貶損上訴人名譽權之故意。又系爭節目經由電子媒體公開
    播送後，致使被上訴人對上訴人所為之上開言論，得為不特
    定之公眾所聽聞，亦足使上訴人之人格價值在社會上之評價
    受到貶損，揆諸上開說明，應認被上訴人所為之上開言論，
    確已侵害上訴人之名譽權。況被上訴人因上開言論所涉及刑
    責部分，亦經刑事法院依公然侮辱罪名，判處罰金2,000元
    ，緩刑2年確定。
(三)、被上訴人雖抗辯：系爭節目係就上訴人先前所發表之「倒扁
    就是中國人糟蹋台灣人」事件予以評論，屬可受公評之事項
    ，伊對之為善意評論，應屬憲法保障言論自由之範圍云云。
    惟查，依上開系爭光碟譯文及勘驗筆錄內容所示，系爭節目
    進行中，現場來賓固曾就上訴人發表「倒扁就是中國人糟蹋
    台灣人」事件予以評論，然經核被上訴人所為：「其實真的
    是抬舉他」、「他不夠資格做狗啦」之言論，既係附和鄭村
    棋及另位現場來賓所為上開影射上訴人比狗還不如之言論，
    予以重覆強調，而非隨同其自身對上開事件之評論予以陳述
    ，顯係針對上訴人之個人人格特質予以攻擊，屬單純之嘲諷
    、辱罵，顯難認被上訴人所為上開影射上訴人比狗還不如之
    言論，係就可受公評之事項予以善意評論，自已逾越言論自
    由應受保障之範疇。是被上訴人所為之上開抗辯，尚不足取
    。
(四)、次按不法侵害他人名譽者，被害人雖非財產上之損害，亦得
    請求賠償相當之金額，民法第195條第1項前段定有明文。本
    件被上訴人所為上開言論，既足使上訴人之人格價值在社會
    上之評價受到貶損，已如上述，則上訴人在精神上自必感受
    痛苦。是上訴人本於上開規定，請求被上訴人賠償非財產上
    損害之慰撫金，自屬有據。爰斟酌被上訴人係美國密蘇里州
    立東北大學教育碩士，歷任多屆立法委員，事發時仍擔任立
    法委員，全年收入約300餘萬元，名下有不動產、存款及有
    價證券 (見台灣台北地方法院檢署95年度他字第8955號卷16
    頁；原審卷111至117頁)；而上訴人曾任總統府秘書長、行
    政院院長，事發時擔任民進黨之黨主席，全年收入約200餘
    萬元，名下有不動產及投資 (見原審卷108至110頁)等一切
    情狀後，認上訴人在本院減縮請求被上訴人賠償慰撫金10
    萬元，應屬適當。
(五)、末按名譽被侵害者，得請求回復名譽之適當處分，民法第
    195條第1項後段定有明文；又所謂適當之處分，係指該處分
    在客觀上足以回復被害人之名譽且屬必要者而言，因法律並
    未具體規定各種不同之處分方法，故究竟如何處分始為適當
    ，法院自應斟酌被侵害之情形，予以決定 (最高法院56年度
    台上字第1464號、86年度台上字第3706號判決參照)。本件
    被上訴人所為上開貶損上訴人人格價值之言論，既係經由公
    開播送之電子媒體，傳送予不特定之公眾聽聞，則上訴人請
    求被上訴人應以類似方式，在平面媒體刊登如附件所示道歉
    聲明，向不特定之公眾表達歉意，藉以回復上訴人之人格價
    值在社會上之評價，經核應屬回復上訴人名譽之適當處分。
    復經斟酌上述平面媒體之讀者群不同或重疊，及上訴人所請
    求刊登之上述平面媒體順位 (見本院卷61頁背面)等一切情
    狀後，認上訴人請求被上訴人將如附件所示道歉聲明，以14
    號字體刊登在自由時報、中國時報之全國版頭版各一日部分
    ，應屬適當，自屬有據；至超過此部分之請求，經核即無必
    要，應屬無據。
六、綜上所述，上訴人依據民法第184條第1項前段及第195條第1
    項之規定，在本院減縮請求被上訴人給付10萬元及自96年1
    月9日起，至清償日止，按年息5%計算之利息，及請求被上
    訴人應將如附件所示道歉聲明，以14號字體刊登在自由時報
    、中國時報之全國版頭版各一日部分，均屬應予准許；至超
    過上開部分之請求，即屬不應准許。從而，原審就上開應予
    准許部分，所為上訴人敗訴之判決，尚有未洽，上訴論旨指
    摘原判決此部分不當，求予廢棄改判，為有理由；就上開不
    應准許部分，所為上訴人敗訴之判決，所持理由雖與本院不
    同，惟其結果並無二致，仍應維持，上訴論旨指摘原判決此
    部分不當，求予廢棄改判，應認為無理由。
七、至兩造其餘之攻擊或防禦方法及未經援用之證據，經本院斟
    酌後，認為均不足以影響本判決之結果，自無逐一詳予論駁
    之必要，併此敘明。
八、據上論結，本件上訴為一部有理由，一部應認為無理由，依
    民事訴訟法第450條、第449條第2項、第79條，判決如主文
    。
中    華    民    國    97    年     8    月    26    日
                    民事第六庭
                        審判長法  官  林鄉誠
                              法  官  梁玉芬
                              法  官  許紋華
正本係照原本作成。
被上訴人如不服本判決，應於收受送達後20日內向本院提出上訴書狀，其
未表明上訴理由者，應於提出上訴後20日內向本院補提理由書狀
（均須按他造當事人之人數附繕本）上訴時應提出委任律師或具
有律師資格之人之委任狀；委任有律師資格者，另應附具律師資
格證書及釋明委任人與受任人有民事訴訟法第466條之1第1項但
書或第2項（詳附註）所定關係之釋明文書影本。
中    華    民    國    97    年     8    月    27    日
                              書記官  潘大鵬
附註：
民事訴訟法第466條之1（第1項、第2項）：
對於第二審判決上訴，上訴人應委任律師為訴訟代理人。但上訴
人或其他法定代理人具有律師資格者，不在此限。
上訴人之配偶、三親等內之血親、二親等內之姻親，或上訴人為
法人、中央或地方機關時，其所屬專任人員具有律師資格並經法
院認為適當者，亦得為第三審訴訟代理人。


司法院資訊處製作；財團法人民間司法改革基金會備份。
